【裁判字號】    89,訴,2138
【裁判日期】    891215
【裁判案由】    偽造文書
【裁判全文】
台灣台中地方法院刑事判決                        八十九年度訴字第二一三八號
    公  訴  人  台灣台中地方法院檢察署檢察官
    被      告  甲○○
    選任辯護人  羅淑菁
右列被告因偽造文書案件，經檢察官提起公訴（八十九年度偵字第六三八一號），本
院判決如左：
    主    文
甲○○行使偽造私文書，足以生損害於他人，處有期徒刑參月，緩刑貳年。
彰化縣田中鎮文化自辦市地重劃同意書上偽造之「丁○○○」署押、印文各壹枚，均
沒收。
    事    實
一、甲○○係泰旭土地重劃股份有限公司（下稱泰旭公司）之負責人，該公司於自民
    國八十一年間起，受託辦理彰化縣田中鎮文化自辦市地重劃區 (下稱系爭市地重
    劃區)計劃，在該市地重劃區計劃範圍內之彰化縣田中鎮○○段第九三六地號土
    地一筆 (分割後為九三六、九三六之一、九三六之二號)，其土地所有權人原登
    記為丁○○○，於八十二年十二月十六日更名為「清山堂」，管理者為「清山堂
    」寺廟管理委員會主任委員王角，因甲○○向彰化縣政府地政科地價股提出市地
    重劃計劃申請時，所附具之系爭市地重劃區前土地所有權人土地清冊 (下稱系爭
    土地清冊)就前揭土地之所有權人記載為丁○○○，惟彰化縣田中鎮文化自辦市
    地重劃同意書 (下稱系爭同意書)卻係由清山堂出具，經彰化縣政府承辦人員丙○○告知不符之情形後，竟於八十六年初某日，未經丁○○○同意，委請台中市
    某已成年之不詳姓名人，擅自偽刻「丁○○○」印章一枚，持以蓋用在原以「清
    山堂」為立同意書人之系爭同意書上，並偽簽「丁○○○」署押一枚，用以表示
    陳石雪清亦同意辦理系爭市地重劃區計劃之意，而完成偽造該同意書後，持交彰
    化縣政府地政科地價股，而行使該偽造之系爭同意書，足以生損害於丁○○○。
二、案經丁○○○委請乙○○律師訴由台灣台中地方法院檢察署檢察官偵查起訴。
    理  由
一、訊據甲○○對於其為泰旭公司負責人，受託辦理系爭市地重劃區計劃，在該市地
    重劃計劃範圍內之如事實欄所示土地一筆，其土地所有權人原登記為告訴人丁○○○，嗣更更名為「清山堂」，被告向彰化縣政府地政科地價股提出市地重劃區
    計劃申請時，所附具之系爭土地清冊就前揭土地之所有權人記載為告訴人，惟系
    爭同意書卻係由清山堂出具，經承辦人員丙○○告知不符之情形後，於八十六年
    初某日，未經告訴人同意，委請台中市某已成年之不詳姓名人，擅刻「丁○○○
    」印章一枚，持以蓋用在原以「清山堂」為立同意書人之系爭同意書上，並簽立
    「丁○○○」署押一枚後，持交彰化縣政府地政科地價股之事實供承不諱，核與
    告訴人指述未授權被告刻印，亦未同意被告在系爭同意書上簽名蓋章之情節相符
    ，並有土地登記謄本三件、土地登記簿謄本、系爭同意書、系爭土地清冊各一件
    可資佐證。被告雖矢口否認有何行使偽造私文書犯行，辯稱：伊刻用「丁○○○
    」的印章蓋在同意書上並簽名，僅是用來表示該筆土地所有權人，已由告訴人移
    轉變更為清山堂，以符合系爭土地清冊上的記載，別無其他用意，並非偽造系爭
    同意書，亦不足以生損害於告訴人之權益云云。惟查：(一)、被告於檢察官八十
    九年五月二十四日訊問時曾供稱：「 (問：為何會想到以簽名、蓋章方式補正？
    )因王角當時給我的訊息是廟方已同意，所以我才自行簽名蓋章，若王角未說陳
    女有同意，我就不會簽名蓋章」云云，是依被告之上開供述，其在系爭同意書上
    蓋用告訴人之印文並簽具署押之目的，顯係在表明告訴人亦同意辦理系爭市地重
    劃區計劃之意。況且，如被告之目的在表示該筆土地所有權人，已由告訴人移轉
    變更為清山堂，以符合土地所有權人土地清冊上的記載，衡情理應在系爭同意書
    或相關文書上，將土地所有權移轉之實情以文字述明即可，殊無大費周章擅刻「
    丁○○○」印章，持以蓋用在系爭同意書上，並簽立「丁○○○」署押之必要，
    而被告為東海大學經濟系畢業，業據被告陳明，則被告既係受過高等教育之人，
    對於上開情事亦難諉為不知，惟被告在系爭同意書上非但無隻字片語記載所有權
    移轉之經過，反擅刻印章，並僅在系爭同意書上偽蓋印文及簽立署押，他人根本
    無從由系爭同意書之記載查悉土地所有權移轉之經過，被告所辯，實與常理有違
    。再者，被告在系爭同意書後方立同意書人 (所有權人)、蓋章欄右側，偽簽「
    丁○○○」署押並蓋用印文，自其所處位置由客觀上整體判斷，應係將告訴人與
    「清山堂」共列為同意人，並益足以推論得知被告簽具署押蓋用印文之目的，當
    係表明告訴人亦同意辦理系爭市地重劃區計劃之意，絕非表示土地所有權人移轉
    變更之經過無疑。
    (二)、按刑法上之偽造、變造文書罪，祇須所偽造、變造之文書有足生損害於公
    眾或他人之危險，即行成立，並非以確有損害事實之發生為構成要件 (最高法院
    二十二年上字第八七四號、四十三年台上字第三八七號判例意旨參照)。如事實
    欄所示土地乃「清山堂」作為廟地使用，告訴人在被告辦理系爭市地重劃區計劃
    之始，即反對加入重劃之事實，業分據被告及告訴人陳明，則被告於系爭同意書
    上擅將告訴人共列為同意人，如為「清山堂」之信徒知悉，難免誤認告訴人陽奉
    陰違，並懷疑其立場，確有足生損害於被告信譽之危險，被告辯稱不足以生損害
    於告訴人云云，洵無可採。(三)、至於證人彰化縣政府承辦系爭市地重劃區計劃
    人員丙○○，於檢察官八十九年五月二十四日、本院同年十月二十三日訊問時，
    對於有無要求被告在系爭同意書上簽署告訴人姓名或蓋用印文一節，均證稱因相
    隔時日過久無法確定等語，是證人丙○○之證詞，亦無從做為有利於被告之判斷
    。因而事證明確，被告犯行堪以認定，應予依法論科。
二、核被告所為，係犯刑法第二百十六條、第二百十條之行使偽造私文書罪。其偽造
    印章、署押、印文為偽造私文書之階段行為，偽造私文書之低度行為復為行使之
    高度行為所吸收，均不另論罪。被告偽造「丁○○○」印章一枚之行為係有利用
    不知情已成年不詳姓名人為之，應成立間接正犯。爰審酌被告並無不良素行，犯
    罪之動機、方法、對告訴人所生危害非巨，惟犯後未能坦承犯行之態度等一切情
    狀，因此量處如主文所示之刑。又被告未曾受有期徒刑以上刑之宣告，有台灣高
    等法院被告全國前案紀錄表及臺灣台中地方法院檢察署刑案資料查註紀錄表在卷
    可稽，經此次起訴審判後，當能知所警惕，信無再犯之虞，本院認其所宣告之刑
    以暫不執行為適當，故併諭知緩刑二年，以啟自新。被告於系爭同意書上偽造之
    「丁○○○」署押、印文各一枚，雖均未扣案，惟亦不能證明業已滅失不存在，
    爰依刑法第二百十九條規定，不問屬於犯人與否，併予宣告沒收之。末查被告偽
    造之「丁○○○」印章一顆，於用後已遺失而不存在，業據被告於偵查中供明，
    是該偽造之印章既巳滅失不存在，自無從宣告沒收，併此敘明。
據上論斷，應依刑事訴訟法第二百九十九條第一項前段，刑法第二百十六條、第二百
十條、第七十四條第一款、第二百十九條，判決如主文。
中      華      民      國      八十九      年      十二   月   十五    日
                                  台灣台中地方法院刑事第七庭
                                          法  官  劉  長  宜
右正本證明與原本無異。
如不服本判決，應於判決送達後十日內向本院提出上訴狀，上訴於臺灣高等法院臺中
分院( 須附繕本 )。
                  書記官
中      華      民      國      八十九      年      十二   月   二十    日
附錄論罪科刑法條全文：
刑法第二百十六條
行使第二百十條至第二百十五條之文書者，依偽造、變造文書或登載不實事項或使登
載不實事項之規定處斷。
刑法第二百十條
偽造、變造私文書，足以生損害於公眾或他人者，處五年以下有期徒刑。


司法院資訊處製作；財團法人民間司法改革基金會備份。
